臺灣臺北地方法院民事判決　九十年度訴字第三二二二號
　　原　　　告　中華電線電纜股份有限公司
　　法定代理人　丙○○
　　訴訟代理人　丁○○
　　法定代理人　甲○○
　　訴訟代理人　乙○○
右當事人間請求給付工程款事件，本院判決如左：
    主    文
被告應給付原告新台幣伍拾貳萬零佰柒拾柒元及自民國九十年五月二十二日起至清
償日止，按週年利率百分之五計算之利息。
原告其餘之訴駁回。
訴訟費用由被告負擔二十分之七，餘由原告負擔。
本判決原告勝訴部分，於原告以新台幣壹拾柒萬元為被告供擔保後，得假執行。
原告其餘假執行之聲請駁回。
    事    實
甲、原告方面：
  壹、聲明：
　　一、被告應給付原告新台幣（下同）一百五十一萬一千四百九十元及自支付命令
　　　　送達被告翌日起至清償日止，按週年利率百分之五計算之利息。
    二、原告願供擔保請准宣告假執行。
  貳、陳述：
    一、被告承攬訴外人富邦建設股份有限公司（下稱富邦建設公司）「大湖富邦濱
        湖案新建工程」，於民國八十八年七月三十日與原告分別簽訂鋁門窗工程工
        資部分工程合約書（下稱工資合約）及鋁門窗工程材料部分工程合約書（下
        稱材料合約），將其中鋁門窗工程交由被告承攬，並向原告購買材料，原告
        業已依債務本旨履行完畢，依約被告應給付工程尾款一百五十一萬一千四百
        九十元，詎被告迭經催討仍未給付，爰依承攬契約請求被告給付報酬。
    二、對被告抗辯所為陳述：
    　(一)工資合約第九條約定所稱「進場施工」係指第五條第一款所定之「正式進場
        開工」而言，所稱「完工」則係指第五條第二款所定之「全部工程完工」而
        言。原告主張四至十樓、三樓以下、十一樓至頂樓各階段材料進場遲延日數
        及各階段完工安裝遲延日數分別計算違約金，核與前開約定不符。
    　(三)依工資合約第五條第二款約定：「全部工程限於正式開工之日起配合現場工
　　　　程進度完工」，原告確已配合現場工程進度完工，並無遲延。至被證七號協
　　　　調會紀錄所載日期係被告提出之預定日期，並非現場工程進度之應完工日期
　　　　，被告據以主張原告遲延完工，自無可採。
    　(四)又被證七號協調會會議紀錄第七點所載：「至十二月二十七日為止因中華鋁
        窗組立工進延誤所造成之補貼工資如下：泥作部分計二十七萬元，嵌縫部分
        計十萬八千元，共計三十七萬八千元。以上費用概由中華公司負擔。」為被
        告單方面之主張，原告並未為承諾，被告抗辯並無依據。
    　(五)被告辯稱被業主富邦建設公司扣逾期罰款六百萬九千八百四十元，惟其提出
　　　　為證之切結書僅為被告之承諾，並無逾期完工之資料，且原告承作僅為工程
　　　　之部一部分，被告將其他工程遲延歸責於原告，並無理由。
    　(六)又依系爭合約約定遲延違約金每逾一日應按合約總價千分之三計算，亦屬過
        高，應予酌減。
  、證據：提出工程合約書為證。
乙、被告方面：
  壹、聲明：駁回原告之訴及假執行之聲請。
  貳、陳述：
    一、原告前承攬被告「大湖富邦濱湖案」新建工程「鋁窗工程」施工期間，因材
        料供應失調、施工進度緩慢無法配合其他各項工程進度，因而導致該工程整
        體進度嚴重落後，致使被告遭富邦建設公司罰款六百萬九千八百四十元。依
        原告與被告所簽工程合約第九條規定：「乙方（即原告）倘不依合約規定期
        限內進場施工及完工應向甲方按逾期之日數，每日賠償甲乙雙方合約總價千
        分之三違約金，該向賠償款甲方得在乙方未領工程款內扣除，如有不足得向
        乙方或其保證人追繳之：：：。」，原告承攬之該項工程因延誤工期應扣賠
        償金計二百零六萬九千五百六十元，被告於八十八年十二月二十七日即以雙
        全湖字第０四四號備忘錄通知原告在案。系爭工程尾款（即保留款）尚有一
        百五十一萬一千四百九十元，扣除原告應負責賠償（逾期罰款）二百零六萬
        九千五百六十元後，尚須賠償被告五十五萬八千零七十元，故原告訴請被告
        給付工程款並無理由。
    二、原告延遲工進之事實如下：
    　(一)材料進場延遲：依八十八年十月二十八日廠驗會議紀錄：
    　　1.系爭工程四樓至十一樓鋁門窗材料應於八十八年十一月十五日完成進料，
　        被告延至八十八年十二月十八日始陸續交貨，計延遲三十二天。
        2.系爭工程三樓以下鋁門窗材料應於八十八年十一月三十日進場，實際延至
  　      八十八年十二月二十日始陸續交貨，計延遲二十天。
        3.系爭工程十一樓至頂樓鋁門窗材料應於八十八年十二月二十五日完成進料
    　    ，實際延至八十八年十二月三十日方完成進料，計延遲五天。
        4.累計共遲延五十七天。
      (二)安裝工程延遲：
      　1.依原告於八十八年十二月九日會議紀錄所簽，系爭工程四樓至十一樓鋁門
      　　窗應於八十八年十二月二十三日前完成安裝，然依八十八年十二月二十七
      　　日鋁窗工進協調會，原告承諾八十八年十二月三十日前完成（實際並未如
　　      期），至此已延遲七天。
        2.系爭工程三樓以下鋁門窗應於八十八年十二月二十五日完成安裝，然如原
    　    告所承諾八十八年十二月三十日前完成，至此已延遲五天。
        3.系爭工程十一樓至頂樓鋁門窗應於八十八年十二月三十一日完成安裝，實
        　際依八十九年一月六日被告業主工程查核表所示，十一樓至頂樓鋁門窗須
　        延至八十九年一月十五日完成，至此已延遲十五天。
        4.累計共遲延二十七天。
    三、依系爭工程合約第九條，原告承攬之該項工程因延誤工期應扣賠償金如左：
    　(一)材料部份：共延遲五十七天，依合約總價九百七十一萬八千一百七十九元千
        分之三計算違約金，原告應賠償一百六十六萬一千七百七十八元予被告。
　　　(二)工資部份：共延遲二十七天，依合約總價一百八十三萬一千八百二十一元千
        分之三違約金計算違約金，，原告應賠償十四萬八千二百八十四元違約金給
        被告。
    四、依系爭工程合約第十二條配合工程：「：：如因工作不能協調而致發生錯誤
        、延期或意外等情事，其一切損失，應由乙方負責賠償之」，依八十八年十
        二月二十七日鋁窗工進協調會第七點，被告因原告鋁窗組立工進延誤所造成
        補貼工資如下：泥作部份計二十七萬元，嵌縫部份計十萬八千元，共計三十
        七萬八千元，以上費用概由原告負擔。
    五、被告因逾期遭業主罰款六百餘萬元，原告工作遲延造成整體工進延誤為主因
        ，惟被告並未全部求償，僅就其協議約定之遲延天數，依約要求原告賠償逾
        期違約金共計二百一十八萬八千零六十二元（0000000＋148284＋378000=
        0000000），故被告主張之逾期罰款於法有據，並無不當。
  、證據：提出被告出具予富邦建設股份有限公司切結書、工程合約書、被告公司
      八十八年十二月二十七日備忘錄、八十八年十月二十八日富邦大湖濱湖案新建
      工程－中華鋁門窗、帷幕窗廠驗會議紀錄、八十八年十二月九日中華鋁窗工程
      協調會議紀錄、八十九年一月六日富邦大湖濱湖案新建工程工程查核表、八十
      八年十二月二十七日中華鋁窗工進協調會議紀錄、系爭工程工資合約補充說明
      第九條章節、八十九年一月五日全工字第００二號函為證。
    理    由
一、原告起訴主張：被告承攬富邦建設公司「大湖富邦濱湖案新建工程」，於八十八
    年七月三十日與原告分別簽訂鋁門窗工程工資部分工程合約書（下稱工資合約）
    及鋁門窗工程材料部分工程合約書（下稱材料合約），將其中鋁門窗工程交由被
    告承攬，另向原告購買材料，原告業已依債務本旨履行完畢，被告尚欠工程尾款
    一百五十一萬一千四百九十元未給付，爰依承攬契約提起本件訴訟等情。
    被告則以：原告於施工期間，因材料供應失調、施工進度緩慢無法配合其他各項
    工程進度，因而導致該工程整體進度嚴重落後，材料部分遲延五十七天，依約原
    告應賠償違約金一百六十六萬一千七百七十八元；工資部份遲延二十七天，依約
    原告應賠償違約金十四萬八千二百八十四元，又依系爭工程合約第十二條及八十
    八年十二月二十七日鋁窗工進協調會第七點，被告因原告鋁窗組立工進延誤所造
    成補貼工資三十七萬八千元，應由原告負擔，故原告違約總計應賠償被告二百一
    十八萬八千零六十二元違約金，原告訴請被告給付尾款並無理由等語，資為抗辯
    。
三、原告主張被告將其向業主富邦建設公司承攬之「大湖富邦濱湖案新建工程」中之
    鋁門窗工程發包予原告，被告並向原告購買材料，兩造分別簽訂工資合約及材料
    合約，原告業已完工，材料合約總價九百七十一萬八千一百七十九元，工資合約
    總價一百八十三萬一千八百二十一元，被告尚欠工程尾款一百五十一萬一千四百
    九十元未給付等事實，經提出工程合約書為證，復為被告所是認，堪信為真實。
    被告抗辯因原告遲延完工，依約應賠償原告二百一十八萬八千零六十二元違約金
    ，則為原告所否認，是本件兩造爭執之點首在原告是否有給付遲延之情形？按本
    件原告已就其所主張債權發生原因之事實證明為真正，依舉證責任分配之法則，
    應由被告就其抗辯之事實負舉證之責。
四、依工資合約第五條工程期限約定：「一開工期限：乙方（即原告）應於簽訂合約
    後並自簽認圖確認後四十五天起，甲方（即被告）現場通知日起日內正式進場
    開工。二完工期限：全部工程限於正式開工之日起配合現場工程進度完工，若因
    乙方配合不當拖延工期，造成甲方損失者，依本合約第九條處理。」、材料合約
    第四條工程交貨日期約定：「簽約後接獲工地通知請於圖面簽認完成後四十五天
    起交貨並配合甲方現場提供之分區及分批數量表交貸，不得延遲，否則造成延誤
    之一切費用由乙方負全責。」，經查：
  (一)依八十八年十月二十八日場驗會議紀錄所載：「3.十一月五日至十一月十五日Ａ
    Ｂ棟四至十樓所有鋁門、窗進場、按裝。5.三樓以下鋁門窗訂十一月三十日進場
    。」、八十八年十二月九日工程協調會會議紀錄則載稱：「十一樓至頂樓鋁窗在
    十二月十五日至十二月二十五日全部進場按裝完成。」，足見就三樓以下鋁門窗
    ，原告應於十一月三十日進貨至現場，四至十樓鋁門窗，原告應於八十八年十一
    月十五日進貨至現場，十樓至頂樓鋁門窗，原告應於八十八年十二月二十五日進
    貨至現場；惟依八十八年十二月九日協調會會議紀錄所載，一樓至三樓鋁窗於十
    二月二十日陸續交貨，四樓至十樓鋁窗原告則至十二月八日始陸續交貨，再依八
    十九年一月六日富邦建設公司工程查核表之記載，十一樓以上材料於十二月三十
    日始進場完畢。則就材料合約，四樓至十樓鋁窗原告遲延交貨三十三日，三樓以
    下鋁窗原告遲延交貨二十日，十一樓以上鋁窗原告遲延交貨五日，共計遲延五十
    八日。第查，原告自承前揭各會議均經伊派出代表參與（見九十一年二月二十七
    日言詞辯論筆錄），該等會議紀錄並經渠等簽名，有各會議紀錄在卷足憑，堪認
    兩造已就分區分批交貨日期達成合意，原告未依兩造協議日期按期交貨，自有給
    付遲延之情。
  (二)又依八十八年十二月九日協調會會議紀錄所示，一樓至三樓鋁窗原告應於十二月
    二十五日按裝完成，四樓至十樓鋁窗原告應於十二月二十三日按裝完成，十一樓
    至頂樓鋁窗原告則應於十二月三十一日按裝完成；然原告並未依限完成，於八十
    八年十二月二十七日協調會，原告乃承諾二至三樓鋁窗於十二月三十日完成，四
    至十樓鋁窗於十二月三十日按裝完成，則就二至三樓鋁窗按裝部分，原告至少遲
    延五日，四至十樓鋁窗按部部分，原告亦至少遲延七日，有該次協調會會議紀錄
    可佐；再依八十九年一月六日富邦建設公司工程查核表之記載，十一樓以上鋁窗
    於一月十五日始按裝完成，則就該部分原告亦遲延十五日，以上共計遲延二十七
    日。又前開各階段完工日期為兩造經由協調會議所約定，原告自應依協議日期配
    合進度施工，原告陳稱會議紀錄所載日期僅為被告預定完工日期，並非可採。原
    告未依兩造協議日期按期完成按裝，被告辯稱其有給付遲延，應足認定。
五、復查，依工資合約第九條逾期損失約定：「乙方倘不依合約規定期限內進場施工
    及完工，應向甲方按逾期之日數，每日賠償甲方雙方合約總價仟分之違約金，
    該項賠償款甲方得在乙方未領款內扣除，如有不足，得向乙方或其保證人追繳之
    。」，材料合約第九條罰款約定：「1.乙方未按期交貨，每逾一日應按合總價千
    分之三計算繳付甲方，作為逾期罰款，並負一切損失賠償責任。」，原告有給付
    遲延之情形業如前述，是依系爭合約約定，原告自應給付被告違約罰款，被告得
    在原告未領工程款內予以扣除。末按約定之違約金過高者，法院得減至相當之數
    額，民法第二百五十二條定有明文，惟是否相當，仍須依一般客觀事實、社會經
    濟狀況及當事人所受損害情形，以為酌定標準；又約定之違約金是否過高，應就
    債務人若能如期履行時，債權人可得享之一切利益為衡量核減之標準（最高法院
    四十九年台上字第八０七號、五十年台上字第一九號判例參照）。前揭系爭合約
    並未特別約定該違約金之性質，依民法第二百五十條第二項前段約定，應屬損害
    賠償總額之預定性之違約金。查本件如按被告主張之計算方法，其違約金為一百
    八十三萬九千三百四十一元（0000000×0.003×58=0000000.146，0000000×0.0
    03×27=148377.501，0000000＋148378=0000000），已達工程款總價百分之十六
    ，換算成週年利率幾達百分之一百一十，應認其約定顯屬過高。爰審酌系爭工程
    之性質、工程總價額，且被告辯稱遭業主扣款六百餘萬元，雖提出切結書為證，
    惟僅足證明被告向業主承諾同意扣款，事實上是否扣款及遲延扣款原因是否因原
    告所致，均無從認定等情，認以按工程款每日千分之一核算，較為適當。準此，
    其違約金總額為六十一萬三千一百一十三元（0000000×0.001×58=563654.382
    ，0000000×0. 001×27=49459.167，563654＋49459=613113），始為允當，被
    告辯稱應自工程款一百五十一萬一千四百九十元扣除，有為理由，餘款八十九萬
　　八千三百七十七元（0000000-000000=898377），被告應給付予原告。
六、被告另辯稱因原告鋁窗組立工進延誤造成補貼工資泥作部份計二十七萬元、嵌縫
    部份計十萬八千元，共計三十七萬八千元應由原告負擔乙節，亦據提出八十八年
    十二月二十七日協調會會議紀錄為證，該會議紀錄係經原告派員參與並予簽署業
    如前述，原告陳稱僅為被告片面記載，尚無足取。
七、綜上所述，被告積欠原告工程尾款及被告抗辯原告給付遲延均屬可信，惟如前所
    述本件遲延扣款應予酌減為六十一萬三千一百一十三元，又因原告遲延造成工資
    補貼三十七萬八千元亦應予扣除。從而，原告本於承攬契約請求被告給付一百五
    十一萬一千四百九十元及自支付命令送達被告翌日即九十年五月二十二日起至清
    償日止，按週年利率百分之五計算之利息，於請求被告給付五十二萬零三百七十
    七元（0000000-000000-000000=520377）及遲延利息之範圍內即屬正當，應予准
    許；超過部分則難謂有據，應予駁回。
八、假執行之宣告：原告陳明願供擔保，聲請宣告假執行，經核原告勝訴部分，合於
    法律規定，爰酌定相當之擔保金額宣告之；原告其餘假執行之聲請，因訴之駁回
    而失所依據，不予准許。
九、又本件事證已臻明確，兩造其餘攻擊防禦方法及所提證據於判決之結果不生影響
    ，爰不一一加以論述，附此敘明。
十、結論：原告之訴為一部有理由，一部無理由，依民事訴訟法第七十九條但書、第
    三百九十條第二項，判決如主文。
中　　　華　　　民　　　國　　九十一　　年　　　四　　　月　　　四　　　日
                    　　　　　　        民事第四庭法      官  劉又菁
右為正本係照原本作成
如對本判決上訴，須於判決送達後廿日內向本院提出上訴狀
中　　　華　　　民　　　國　　九十一　　年　　　四　　　月　　　 八　　 日
　　　　　　　　　　　　　　　　　　　　　　　　　法院書記官　黃瓊滿
